---
title: "Práctica de desarrollo 3. PD03. Morfometría de Cuencas y Procesos Fluviales, análisis pormenorizados<small><br>Geomorfología (GEO-114)<br>Universidad Autónoma de Santo Domingo (UASD)<br>Semestre 2024-02</small>"
author: "El Tali"
date: "`r format(Sys.Date(), '%Y-%m-%d')`"
output:
  # bookdown::github_document2:
  #   number_sections: false
  #   fig_caption: yes
  bookdown::html_document2:
    number_sections: false
    code_folding: hide
    fig_caption: yes
    md_extensions: "-fancy_lists"
    toc: true
    toc_depth: 3
editor_options: 
  chunk_output_type: console
always_allow_html: true
bibliography: biblio.bib
csl: apa-es.csl
lang: es
---

<!-- README.md se genera a partir de README.Rmd. Por favor, edita ese archivo. -->

```{r setup, include=FALSE}
knitr::opts_chunk$set(echo = TRUE, warning = FALSE, message = FALSE, out.width = '100%', fig.retina = 4)
```

```{r, include=F}
output_format <- knitr::opts_knit$get("rmarkdown.pandoc.to")
repo_url <- system("git config --get remote.origin.url", intern = TRUE)
repo_name <- sub(".git$", "", basename(repo_url))
org_name <- basename(dirname(repo_url))
rmd_filename <- tools::file_path_sans_ext(basename(knitr::current_input()))
github_pages_url <- paste0("https://", org_name, ".github.io/", repo_name, "/", rmd_filename, ".html")
```

```{r, results='asis', echo=F}
if (grepl('gfm', output_format)) {
  cat('Versión HTML (quizá más legible), [aquí](', github_pages_url, ')\n', sep = '')
} else if (output_format == 'latex') {
  cat('Versión HTML (quizá más legible), [aquí](', github_pages_url, ')\n', sep = '')
}
```


# Fecha/hora de entrega

**18 de noviembre de 2024, 11:59 pm.**

# Objetivos

1. **Aplicar herramientas de análisis morfométrico en GRASS GIS y R** para obtener morfométricos de una cuenca hidrográfica en la cordillera Central, cordillera Oriental o la sierra de Yamasá de la República Dominicana, utilizando un modelo digital de elevación (DEM) de resolución media.

2. **Desarrollar habilidades en la manipulación de datos geoespaciales** mediante la integración de múltiples fuentes de datos (DEM, geoides, imágenes satelitales) y el uso de software de código abierto (QGIS, RStudio, GRASS GIS) para la generación y análisis de redes hidrográficas.

3. **Redactar un manuscrito científico reproducible** siguiendo estándares de formato y redacción académica, integrando la presentación de resultados obtenidos con un análisis crítico y el uso de referencias bibliográficas según el estilo APA.

# Mandato

1. **Acepta la asignación, genera tu repositorio personalizado y clónalo en tu cuenta del servidor RStudio**. Este paso sigue el procedimiento estándar que aprendiste en PD anteriores. De todas formas, te lo refresco de forma resumida. Primero ve al [portal de la asignatura](https://github.com/geomorfologia-202402), haz clic en el enlace de la PD04 y acepta la asignación. Se creará un repositorio personalizado en la [organización geomorfologia-202402](https://github.com/geomorfologia-202402). El nombre de tu repo personalizado normalmente será algo tal que: "base del repo" + "tu nombre de usuario de GitHub" (como sufijo). Clona tu repositorio personalizado en el servidor RStudio. Para ello, deberás acceder al servidor con tus credenciales, copiar la ruta en GitHub de tu repo personalizado (botón verde `Code` en GitHub) y realizar el procedimiento estándar de nuevo proyecto con control de versiones en RStudio.

2. **REPRODUCE EL VÍDEO DE APOYO** para comprender el código de Python y sus resultados. Tienes un vídeo de apoyo exclusivo para esta práctica, cuyo enlace encontrarás en el párrafo de asignación de esta PD03 en el [portal de la asignatura](https://github.com/geomorfologia-202402). El vídeo explica cómo realizar, y en qué consisten, los análisis necesarios para obtener los parámetros básicos de morfometría de una cuenca pequeña usando GRASS GIS y R.

3. Elige una cuenca pequeña, de entre 50 y 100 km<sup>2</sup> en cualquiera de los sistemas montañosos mencionados arriba. Esta fase es de exploración, así que usa por ejemplo Google Earth o QGIS (con fondo de por ejemplo OpenTopoMas) para calcular el área aproximada cuenca. Podrías hacer la medición de múltiples maneras, para eficientizar, te recomiendo que crees una capa poligonal en QGIS en EPSG:4326, digitalices el límite de una cuenca (de los sistemas montañosos mencionados arriba) que entiendas tiene superificie entre 50 y 100 km<sup>2</sup> (no tiene que ser preciso, de hecho, mejor ligeramente más grande que la cuenca), y luego presiona `Vectorial > Herramientas de geometría > Agregar atributos de geometría`. Cuando encuentres una cuenca del tamaño requerido, exporta el vectorial sólo con dicha cuenca (`botón derecho a la capa>Exportar`) en formato KML o o GeoJSON, pues lo usarás más adelante.

4. **IMPORTANTE**. Anuncia tu elección en el foro; si ya está elegida, o si el Tali te desaconseja usarla, deberás elegir otra.

5. Desde [Alaska Satellite Facility (ASF)](https://search.asf.alaska.edu/) (necesitarás una cuenta), descarga un DEM ALOS PALSAR de 12.5 m de modo "haz fino" de doble polarización (FBD), de resolución (preferiblemente, el de fecha más reciente que encuentres), de que abarque la cuenca que elegiste. Si tu cuenca elegida cae sobre más de una escena, tendrás que descargarlas todas y después unirlas (*mosaicking*); también puedes cambiar de cuenca si no quieres unir escenas.

6. Descomprime el contenido obtenido desde ASF. Concéntrate en un archivo con este patrón "AP_#####_FBD_#####_RT1.dem.tif". La parte "dem" es lo que te indica que se trata de una fuente de elevaciones.

7. En el servidor RStudio, dentro del repo de la asignación, sube el archivo DEM a tu clon del repo de esta PD03 y reproduce, para tu cuenca, los mismos resultados obtenidos en el preprint titulado "Generación de red hidrográfica densa de República Dominicana a partir de modelo digital de elevaciones de resolución media" [@Martinez-Batlle_Gioiosa_2023], disponible [aquí](https://preprints.scielo.org/index.php/scielo/preprint/view/7056/version/7462). Para ello, necesitarás consultar y adaptar el código fuente, que se encuentra tanto en la información suplementaria del propio preprint, así como en [este repo de GitHub](https://github.com/geofis/red-hidrografica-densa-rd). Tu código deberá ser reproducible.

Algunas notas:

- Umbral de acumulación. Elegirás uno, pero tendrá que ser de 120 celdas o menos.

- Puedes reproducir el código del *preprint* pero, lógicamente, tendrás que adaptarlo a tu caso, y necesitarás depurar errores. Tienes dos opciones para ejecutar los algoritmos de GRASS GIS:

  - Directamente en la consola terminal de Bash (en el servidor de RStudio, panel inferior, pestaña nombrada `Terminal`, justo al lado de la nombrada `Console`, que es la del intérprete de R). El código que funcione lo deberás transcribir a la sección "Información suplementaria" del manuscrito de ejemplo con el flag `eval=F` en el encabezado del bloque de código, lo cual te permitirá tejer el cuaderno.
  
  - EN R, usando el paquete `rgrass`.

- Para la parte correspondiente a obtener alturas pseudo-ortométricas, necesitarás subir un geoide al servidor. Puedes usar [este](https://drive.google.com/file/d/1tLHhD1xcFKAJE0rfulVDDm-hiGVoDLnx/view), que fue descargado y recortado desde la web de Metashape, Agisoft, y pertenece a [Office of Geomatics de la USA NGA](https://earth-info.nga.mil/).

8. Revisa bibliografía sobre los algoritmos empleados. No puedes usar estos algoritmos sin saber de qué tratan, aunque no tienes por qué entrar en los detalles. Los parámetros de configuración de los algoritmos (por ejemplo, umbral de acumulación, que en la ayuda de GRASS GIS suele aparecer como "*threshold*"), son extremadamente importantes. Eso sí, te recomiendo que consultes tanto libros como artículos científicos con casos de uso.

9. **Finalmente, redacta un manuscrito**. Para el procesamiento de tu texto y la redacción de tus análisis, usa la plantilla `manuscrito-sistema-fluvial-morfometria-cuenca-avanzada.Rmd`, que se encuentra en este mismo repositorio. Con esta plantilla generarás un PDF que tejeras a usando RStudio. Deberás usar estilos de formato (los títulos debidamente escritos, el texto normal también, siguiendo lo aprendido en las PD anteriores), referencias bibliográficas, referencias cruzadas a figuras y tablas (es decir, necesitarás que las figuras y tablas tengan título o "*caption*"). No podrás desarrollar tu redacción usando listas de viñetas ni listas numeradas. Debes usar la plantilla mencionada en RStudio, preferiblemente en mi servidor, tal como hiciste en las PD anteriores. Cuando termines tu manuscrito con tus análisis reproducibles, y lo tejas a PDF, no olvides hacer commit>push de todos tus cambios para subirlos a GitHub. Necesitarás citar bibliografía, no lo podrás evitar, tanto en la introducción, como en la metodología y la discusión. No olvides citar los datos fuente.

Distribuye tu texto en las siguientes secciones:

- **Introducción** (tamaño recomendado: 3 párrafos). Desde lo amplio, puedes comenzar escribiendo sobre los modelos de elevación y su potencial, el modelo de ALOS-PALSAR, y el análisis morfométrico de cuencas y de redes de drenaje, pero muy desdelo general. Puedes mencionar el repo de hidrografía nacional y su aporte como base para este trabajo, pero también cualquier otro trabajo que se haya realizado en el país sobre hidrografía nacional, especialmente si hay algunos sobre morfometría. Puedes a continuación mencionar tu cuenca elegida y lo poco estudiada que se encuentra (todas las cuencas pequeñas dominicanas están "poco estudiadas").

A continuación, explica en qué consiste (algo más detalladamente que en el párrafo anterior) el análisis morfométrico, destacando la importancia de estos análisis, por qué son útiles estos y que los hace especiales. Plantea tu o tus objetivos, que en este caso están algo acotados. Cierra con la importancia que reviste la morfometría de tu cuenca elegida respecto del conjunto de la ciencia.

  - Dentro de esta sección, debes incluir al menos cinco citas. Los conceptos y afirmaciones ajenas, deben citarse bibliográficamente, y nunca deberás usar cita textual, pues se considera plagio. Las citas bibliográficas que incluyas, deberán estar respaldadas por su correspondiente lista referencias, la cual deberá aparecer en la sección final (Referencias); el propio tejido de RMarkdown debería generarla por ti, siempre que sigas las instrucciones correspondientes (vuelve al vídeo de la PD01 para refrescar). Las citas y la lista de referencias, deberán seguir el estándar APA 7ma edición (APA7), que es el que la propia plantilla tiene configurado por defecto; en principio, no tendrás que ocuparte de todos los detalles de sintaxis del formato APA7, pero no debes confiar ciegamente en lo que hace RMarkdown.
    
  - En esta sección (o en la siguiente de "Materiales y métodos") debes incluir la descripción del ámbito geográfico del estudio, ya sea dentro de un subtítulo o como párrafo debidamente integrado en el texto donde lo insertes. Con independencia de dónde lo incluyas, lo importante es que no omitas dicho texto. En un manuscrito del área de geografía, no puede omitirse la descripción del área o territorio estudiado, en este caso, tu cuenca hidrográfica y su entorno.

- **Materiales y métodos** (tamaño recomendado: cuatro párrafos). Explica cómo obtuviste los datos que usaste (e.g. el DEM, el geoide, y todos los demás que hayas usado como fuentes), y documenta en qué consiste la fuente. Debes igualmente citar el software y hardware usado, y las referencias sobre la técnica o algoritmo empleados. Ten presente que la bibliografía sobre cuencas es muy pero que muy densa (aunque la de morfometría es algo ligera), así que deberás hacer una selección apropiada. Si incluyes un diagrama de flujo metodológico ("metodología gráfica"), te resultará más fácil explicar tu metodología. **No adelantes resultados, sólo escribe qué fuentes y herramientas usaste (materiales), qué técnicas concretas o algoritmos utilizaste (métodos), y qué configuraciones aplicaste a los algoritmos**. Toda figura y tabla que insertes debe citarse con referencia cruzada, para lo cual dispones de una guía con ejemplos al final de la plantilla de manuscrito (archivo: `manuscrito-sistema-fluvial-morfometria-cuenca-avanzada.Rmd`).

- **Resultados** (tamaño recomendado: 4 párrafo). Los análisis morfométricos realizados, los descriptores básicos de estos análisis, los patrones espaciales de las variables obtenidas (en genera, la morfometría produce atributos de la cuenca y de la red, que en conjunto podemos considerar coov "variables"). Describe estos patrones usando orientaciones cardinales y referencias geográficas. No hagas valoraciones en esta sección, simplemente incluye los resultados obtenidos.

- **Discusión** (tamaño recomendado: 4 párrafos). Abre la discusión indicando si alcanzaste tus objetivos. Describe por qué era importante alcanzarlos.

Comenta sobre las limitaciones, de cualquier tipo, ya sea las limitaciones de los datos, de la técnicas, de los objetivos de aprendizaje. Cierra indicando qué desafíos futuros quedan abiertos tras este trabajo. Interpreta por qué las variables morfométricas obtenidas tienen el patrón espacial que tienen, o la relación que tienen con otras variables (e.g. geología, topografía, etc.). Comenta sobre las limitaciones, de cualquier tipo, ya sea las limitaciones de los datos, de las técnicas o de los objetivos de aprendizaje. Cierra indicando qué desafíos futuros quedan abiertos tras este trabajo.

- **Referencias**. Las referencias que hayas citado en el texto, se incluirán automáticamente en la sección "Referencias". No obstante, debes verificar la integridad de las mismas.

> **RECUADRO: recomendaciones básicas de redacción**
> 
> Usa una voz (activa o pasiva) de forma consistente, pero sólo ten presente que la redacción de manuscritos científicos a menudo se utilizan ambas voces, dependiendo del contexto y el mensaje que el/la autor/a quiera transmitir. Veamos algunos ejemplos:
> 
> **Voz activa en manuscrito científicos:**
> 
> - **Analicé** los datos utilizando el lenguaje de programación Python.
> 
> - El experimento **mostró** que la temperatura afecta directamente la tasa de reacción.
> 
> - Los investigadores **encontraron** una correlación significativa entre las dos variables.
> 
> La voz activa puede hacer que la redacción parezca más directa y clara, y es especialmente útil cuando el/la autor/a quiere enfatizar quién llevó a cabo una acción o cuándo se desea hacer una afirmación fuerte.
> 
> **Voz pasiva en artículos científicos:**
> 
> - Los datos **fueron analizados** utilizando el lenguaje de programación Python.
> 
> - **Se observó** que la temperatura afecta directamente la tasa de reacción.
> 
> - Una correlación significativa **fue encontrada** entre las dos variables.
> 
> La voz pasiva es común en la redacción científica porque a menudo se prefiere un tono más impersonal, enfocando la atención en los resultados y procedimientos en lugar de en quienes llevaron a cabo la investigación. También puede ser útil cuando no se quiere o no es relevante especificar quién realizó la acción.
> 
> **En todas mis prácticas, está completamente permitido usar IA (e.g. chatGPT), pero te recomiendo que la uses más como tutor que como redactor**. Tal como te sugerí arriba, no le pidas que te resuelva los problemas del mandato. Pídele que te dé ideas, y que luego tú las mejores o las descartes. No abuses tampoco del texto, pues mucha redacción no siempre es mejor; en redacción de ensayos "menos es más". Cruza las redacciones que te ofrezca con tu conocimiento, y revisa si los términos o conceptos usados son descabellados (toda IA se inventa cosas, cuidate de no caer en esa trampa). Nunca le pidas referencias bibliográficas, porque se va equivocar.

# Referencias